【裁判字號】    95,簡上,312
【裁判日期】    951103
【裁判案由】    清償借款
【裁判全文】
臺灣臺北地方法院民事判決             95年度簡上字第312號
    上  訴  人  丙○○
    訴訟代理人  丁○○
    被 上 訴人  萬泰商業銀行股份有限公司
    法定代理人  乙○○
    訴訟代理人  甲○○
                楊崇
上列當事人間清償借款事件，上訴人對於中華民國95年3月21日
本院臺北簡易庭94年度北簡字第42825號第一審判決，提起上訴
，本院於95年10月20日言詞辯論終結，判決如下：
    主  文
上訴駁回。
第二審訴訟費用由上訴人負擔。
    事實及理由
一、被上訴人起訴主張：上訴人於民國90年11月24日與伊簽訂小
    額循環信用貸款契約（下稱貸款契約），約定以GEORGE&MAR
    Y現金卡為工具循環使用貸款，詎上訴人未依約給付，尚積
    欠新台幣（下同）305,157元（其中本金部分為299,854元、
    給付期限前即自94年10月5日起至94年11月8日止，按約定之
    年息18.25%計算利息共計5,203元及帳務管理費部分為100元
    ），及就上開本金部分自給付遲延後即自94 年11月9日起至
    清償日止，依約按年息20% 計算之利息，又上訴人未依約繳
    納本息，已喪失期限利益，履經催討，未獲置理，伊本於消
    費借貸之法律關係，請求判命上訴人應給付305,157 元，及
    其中299,8544元自94年11月9日起至清償日止，按年息20%計
    算之利息等語。
二、上訴人則以：伊雖與被上訴人簽定貸款契約，並領取GEORGE
    &MARY現金卡使用。但被上訴人以固定年息18.25% 計算利息
    ，雖符合民法第205條規定，但與法定利率5%相差高達13.25
    %，所約定之利率顯失公平。又被上訴人另以年息20%計算遲
    延利息，同前所述，亦屬顯失公平，應屬無效。再者，民法
    第204條之規定，立法者認為以年息12%計算利息，對於債務
    人負擔已屬過重，故被上訴人向伊收取遠超過年息12% 利息
    ，應屬立法者不予認定之超額利潤。又被上訴人收取帳務管
    理費100元，並於貸款契約第13 條約定：「清償人所提出之
    給付，應先充抵代墊費用，次充暫付款，次充帳務管理費，
    次充上期未收利息，次充利息，次充本金」，然民法第323
    條規定「清償人所提出之給付，應先抵充費用，次充利息，
    次充原本，其依前二條之規定抵充債務者亦同」，使該法文
    僅以抵充費用，然被上訴人卻約定應先抵充代墊費用，以多
    樣名目稀釋伊清償款項，嚴重違反誠信原則，故本件契約第
    3 條、第4條、第7條及第13條等約款，顯失公平而當屬無效
    等語，資為抗辯。
三、原審為被上訴人勝訴之判決，上訴人全部不服，提起本件上
    訴，於本院上訴聲明：(一)原判決廢棄。(二)被上訴人第一審之
    訴駁回。被上訴人於本院答辯聲明為：上訴駁回。
四、查上訴人與被上訴人簽訂貸款契約，上訴人於91年3月4日動
    用第1筆借款至94年11月8日止未繳款期間，上訴人曾於91年
    5月31日、92年8月19日、93 年6月11日清償借款，嗣上訴人
    再度借款，自94 年11月8日起未依約繳納本息，依貸款契約
    計算目前積欠本金299,854元，以94年10月5日起至94年11月
    8日，按年息18.25%計算5,203 元利息及帳務管理費100元，
    以及自94年11月9日起至清償日止，按年息20%計算利息等情
    ，為兩造所不爭，復有小額循環信用貸款契約、申請書、交
    易紀錄一覽表、債權計算書及交易金額明細表在卷可參（見
    原審卷第5頁至第7頁、第17頁、第51頁至第53頁），堪信為
    真實。
五、被上訴人本於消費借貸法律關係請求上訴人給付積欠款項、
    帳務管理費及利息，為上訴人所否認，並以上開情詞置辯，
    是本件兩造爭點厥為：貸款契約第3條、第4條、第7 條及第
    13條等約款，是否有顯失公平而當屬無效之情？茲分項析述
    如后：
(一)、按依照當事人一方預定用於同類契約之條款而訂定之契約，
    為下列各款之約定，按其情形顯失公平者，該部分約定無效
    ：1.免除或減輕預定契約條款之當事人之責任者。2.加重他
    方當事人之責任者。3.使他方當事人拋棄權利或限制其行使
    權利者。4.其他於他方當事人有重大不利益者，民法第247
    條之1定有明文。惟88年4月21日民法債編增訂該條規定之立
    法理由，乃鑑於我國國情及工商發展之現況，經濟上強者所
    預定之契約條款，他方每無磋商變更之餘地，為使社會大眾
    普遍知法、守法，防止契約自由之濫用及維護交易之公平，
    而列舉四款有關他方當事人利害之約定，而為原則上之規定
    ，明定「附合契約」之意義，及各款約定按其情形顯失公平
    時，其約定為無效。是該條第二款所謂「加重他方當事人之
    責任」，應係指一方預定之契約條款，為他方所不及知或無
    磋商變更之餘地而言，而所稱「按其情形顯失公平者」，則
    係指依契約本質所生之主要權利義務，或按法律規定加以綜
    合判斷有顯失公平之情形而言。（最高法院91年度台上字第
    2336號判決意旨參照）。查本件貸款契約第3 條：「借款利
    率係依固定年利率18.25%計算，按日計算」，第4 條：「貴
    行實行本契約書下列各項權益所發生之下列費用，均由立約
    人負擔：(1)帳務管理費：每動用一筆借款時（若於自動付款
    機器指頭款時，每提領一次即視為動用一筆借款），須繳納
    費用100元」，第7條：「借款如有下列情形之一，貴行得立
    即減少對立約人授信額度或停止立約人尚可動用之額度，並
    於繳款正常後視信用狀況恢復原額，立約人同意延滯期間之
    利率依年利率20%給付利息」、第13 條：「之約人對貴行所
    負之各宗債務時，如清償人所提出之給付不足清償全部債務
    者，依民法第321條、第322條規定抵充。清償人所提出之給
    付，應先抵充代墊費用，次充暫付款，次充帳務管理費，次
    充上期未收利息，次充延滯利息、次充利息，次充本金。其
    依前項規定抵充債務者亦同」。雖上開貸款契約係被上訴人
    與不特定多數人成立信用貸款所訂立之定型化契約條款，惟
    國內金融消費市場，本於自由化競爭結果，各家金融機構針
    對消費性貸款，評量小額信貸風險，給合現金卡或代償卡方
    式，推出不同額度及利率之信用貸款服務，供社會大眾選擇
    。本件貸款契約條款既經上訴人審閱後簽章其上，自無上訴
    人所不及知或無磋商變更餘地之可言。
(二)、次按給付有確定期限者，債務人自期限屆滿時起，負遲延責
    任。又遲延之債務，以支付金錢為標的者，債權人得請求依
    法定利率計算之遲延利息。但約定利率較高者，仍從其約定
    利率。約定利率，超過週年百分之20者，債權人對於超過部
    分之利息，無請求權，民法第229 條、第233條、第205條分
    別定有明文。查本件信用貸款約定以年息18.25%計息，延滯
    利息依年息20%計算，並無違反民法最高年息20%之強行規定
    ，亦無違反公序良俗之情。而民法之契約自由原則，係於私
    法關係中，個人之取得權利，負擔義務，純由個人之自由意
    志，國家不得任意干涉，從而基此自由意思，締結任何契約
    ，除違反公序良俗及強制或禁止規定外，不論其內容、方式
    如何，法律概須保護，本件兩造之信用貸款契約既有效成立
    ，且該條款並無違反公序良俗、強制或禁止規定而認為無效
    之情形，上訴人自應受該條款之拘束。至上訴人依民法第20
    4條規定，主張立法者認年息12%對債務人負擔已屬過重，應
    屬立法者不予承認之超額利潤云云，惟該法文係約定逾年息
    12%之債務，經過1年後得在1 個月前預告債權人後隨時清償
    之規定，僅賦與利息逾年息12% 之債務人得提前清償之規定
    ，並非謂利息約定逾年息12%即屬無效，否則民法第205條關
    於年息20% 之利息上限規定，豈非具文？足徵立法者並非以
    年息12%為利率約定之上限，是上訴人執此逕謂逾年息12%約
    定無效，自無足取。
(三)、復按現代社會，個人日常生活常有大量之締約需求，就所有
    契約倘均求由交易雙方個別商議，於交易速度與締約成本上
    顯不可行，定型化契約實係因應現代交易型態所必須之締約
    方式，並非僅因企業經營者單方利益考量而採行之制度，其
    本質仍係雙方意思合致而訂立之契約。而私法自治、契約自
    由仍為我國民法之基石，蓋自由市場提供締約雙方充分選擇
    締約對象、締約條件之機會，締約雙方於理性判斷下均會追
    求自身最大利益，雙方意思表示合致而締結之契約將達成雙
    方最大利益，於此前提下，公權力無須過度介入，否則反將
    因管制措施妨害最大利益之達成，至於個別當事人因自身疏
    忽等情況，致以較差之條件締約，除符合其他法定要件外，
    亦不得據以主張不受契約之拘束，此由民法對一般法律行為
    ，僅在有違反強行規定或公序良俗，始例外認為無效，否則
    均允當事人自由形成一節即明，於定型化契約中，因考量締
    約自由之原則，對契約之效力予以尊重。足以司法對定型化
    契約之規制，應僅在企業經營者濫用其締約優勢地位，以違
    反誠信原則，對消費者顯失公平之約款圖謀己利之範圍內，
    始加以介入，若無此等依法應認為無效之情形，法院對當事
    人意思合致之契約內容應予尊重，此由民法第247條之1以約
    款對當事人顯失公平為約款無效之要件，可見一斑，是僅須
    契約約款尚未達明顯不公平、不相當之狀況，法律上均應承
    認其效力，縱該契約係以定型化約款之形式為之，亦與一般
    私法行為相同，原則上仍均屬有效，僅於有法定情形始例外
    無效，評價上尚無二致。倘僅因契約係以定型化約款之方式
    為之，即由法院就約款內容之對價關係嚴加審核，一旦不能
    認定雙方之給付義務客觀價值完全相等，即逕予宣告無效，
    顯然過度干預前開法律所容許之契約自由範圍，亦與民法之
    基本精神不符。次按，所謂定型化契約應受衡平原則限制，
    係指締約之一方之契約條款已預先擬定，他方僅能依該條款
    訂立契約，否則，即受不締約之不利益，此際，始應適用衡
    平原則之法益，以排除不公平之「單方利益條款」，蓋此情
    形，倘貫徹「締約自由原則」將使居於經濟上之弱者之一方
    ，無締約之可能，而忍受不締約不利益，故縱他方接受該條
    款而締約，該條款亦應認違反衡平原則而無效，以符平等互
    惠原則。茲一般民眾向金融機構申辦小額信用貸款，申請者
    可自行選擇比較各家金融機構約款內容，自行抉擇符合需求
    之信用貸款條件締約，申請者有選擇締約之權利及自由，並
    非完全受制之金融機構，倘認契約條款有違民法保護債務人
    之任意規定，自可不簽訂貸款契約，並不會因此成為小額信
    貸申請人而生不利益，更無受制於金融機構而不得不簽訂信
    用貸款契約。再者，金融機構對於其核准無擔保之小額信用
    貸款戶，必須廣設營業櫃員機及及全天候便利貸款服務，付
    出相當營運成本後，但對於貸款者日後消費額度及償債能力
    ，皆處於不確定之狀態，金融機構本身承擔極大呆帳風險，
    故徒以經濟實力遽斷，金融機構係締約之強者，信用貸款則
    居於經濟弱勢云云，有失偏狹。故本件被上訴人在貸款契約
    條款要求每筆借款須負100元帳務管理費用，延滯債務部分
    依年息20%計算，以及部分清償款項依民法第321條、第32 2
    條規定約定抵充順序，並未加重貸款者責任。本件上訴人向
    被上訴人申請貸款，並取得現金卡可隨時借支款項使用，自
    應基於雙方間交易信用之共同基礎負理性消費責任，上訴人
    自91年3月4日借款之日起至94年10月15日最後一筆借款，已
    逾3年時間，上訴人動用借款多達49次，並分別於91年5月31
    日、92年8月19日、93年6月11日清償欠款，期間上訴人皆依
    兩造約定之利息、帳務管理費及抵充順序付款，顯見上訴人
    審酌本身經濟條件接受被上訴人提供簡易貸款之金融服務，
    倘上訴人事後發現己身經濟能力不佳無法清償，即應即停止
    繼續超額借貸消費，豈能據此謂系爭約定條款顯失公平而無
    效？準此，本件貸款契約第3 條、第4條、第7條及第13條，
    固係定型化之契約，惟核其內容，並無違反強行規定或公序
    良俗情事，或顯失公平之處，上訴人認上開約款無效，被上
    訴人不得據上開約款請求其付款云云，自屬無理由。
六、綜上所述，被上訴人本於消費借貸法律關係，請求上訴人給
    付305,157元，及其中299,854元自94 年11月9日起清償日止
    ，按年息20% 計算之利息，為有理由，應予准許。原審判命
    上訴人如數給付，並依職權宣告假執行，於法並無不合。上
    訴意旨指摘原判決不當，聲明廢棄改判，為無理由，應予駁
    回其上訴。
七、據上論結，本件上訴為無理由。依民事訴訟法第436條之1第
    3項、第449條第1項、第78條，判決如主文。
中    華    民    國    95    年    11    月    3     日
                        民事第一庭審判長法官  詹文馨
                                        法官  文衍正
                                        法官  傅中樂
以上正本係照原本作成。
本判決不得上訴。
中    華    民    國    95    年    11    月    3     日
                                      書記官  葉志昭


司法院資訊處製作；財團法人民間司法改革基金會備份。
